【裁判字號】    94,上,747
【裁判日期】    970401
【裁判案由】    履行契約
【裁判全文】
臺灣高等法院民事判決                   94年度上字第747號
上  訴  人  華茂科技股份有限公司
法定代理人  甲○○
訴訟代理人  顏廷鈺律師
            江仁成律師
            陳麗增律師
被上訴人    矽格股份有限公司
法定代理人  乙○○
訴訟代理人  林明勳律師
上列當事人間請求履行契約事件，上訴人對於中華民國94年7月
27日臺灣新竹地方法院93年度訴字第660號第一審判決提起上訴
，本院於97年3月25日言詞辯論終結，判決如下：
    主  文
原判決關於命上訴人給付超過陸萬捌仟佰貳拾元及自93年1 月
20日起按年息百分之五計算之利息部分，及該部分假執行之宣告
，暨訴訟費用之裁判均廢棄。
前開廢棄部分，被上訴人在第一審之訴及其假執行之聲請均駁回
。
其餘上訴駁回。
第一、二審訴訟費用由上訴人負擔百分之三，餘由被上訴人負擔
。
        事實及理由
一、被上訴人起訴主張：被上訴人於民國 (下同)90 年5月7日委
    託上訴人承製現場管理系統，兩造並訂有「封裝測試現場管
    理系統合約書」。依上開合約書之約定，上訴人原應於91年
    3 月底完成系爭現場管理系統之設計，惟上訴人公司設計進
    度嚴重落後，兩造嗣以合約備忘錄修訂原合約關於工作完成
    之時程，並於92年8月12日訂定「合約備忘錄補充」。依該
    備忘錄第三點約定，改定92年10月底為系爭合約完工期限。
    詎料，上訴人仍嚴重落後軟體設計進度，未能於期限內完成
    系爭現場管理軟體之設計工作。被上訴人曾多次催告上訴人
    要求其儘速完成軟體設計，然上訴人仍無法交付系爭軟體。
    契約所訂之期限屆至後，被上訴人除於92年12月29日委請遠
    東聯合法律事務所陳凱平律師催告解除系爭封裝測試現場管
    理系統合約書外，並於93年1月16日委請上開法律事務所簡
    珮如律師以函正式解除系爭契約，上訴人於同年月19日收受
    前函，並於93年1月29日以華字第93002號函表示同意解除契
    約。兩造契約既經合法解除，被上訴人自得依民法第25 9條
    第2款規定，請求上訴人返還被上訴人於90年6月29日所給付
    之第1期款12 8萬1000元、91年2月27日所給付之第2期款85
    萬4000元，並依兩造合約第6條第1項約定，請求給付違約金
    6 萬8320元，共計220萬3320元，及其中128萬1000元自90年
    6 月29日起、85萬4000元自91年2月27日起、6萬8320元自93
    年1月20日起，均至清償日止，按年息5%計算之利息。並答
    辯聲明：駁回上訴。
二、上訴人辯稱：兩造系爭契約第9條第1項約定解除權發生之原
    因是「未能履行」，並非約定「未依約定如期完成」，上訴
    人僅係未能於約定時間內完成，並非就系爭契約完全未為任
    何履行，與契約第9條之約定尚有未合，況被上訴人於解除
    契約前，並未事先於10日前以書面通知上訴人，故被上訴人
    自不得以契約第9條第1項約定解除。整個時程之拖延不能逕
    指必是出在上訴人身上，另依契約第5條第1項約定，被上訴
    人給付第1期及第2期款項予上訴人均有一定之時程，而上訴
    人亦確實依約將系統需求確認文件交付予被上訴人，被上訴
    人方支付該期之款項，而該系統需求之確認，亦屬於上訴人
    履行契約義務之一部分。故被上訴人稱上訴人未履行合約，
    與事實不符，自無從依契約第9條第1款約定解除契約。本院
    如認被上訴人本件主張解除契約有理由，被上訴人應依民法
    第259條第3款規定將受領之勞務依受領勞務提供時之價額返
    還予上訴人，上訴人得行使同時履行抗辯權，並得拒絕先為
    給付。另上訴人自90年5月7日簽約時起已陸續著手規劃設計
    ，並於91年1月8日完成相關系統需求確認，且經被上訴人驗
    收並依約給付第2期工程款。上訴人於兩造92年8月12日所訂
    「合約備忘錄補充」之92年10月底完工時程屆至前，所提供
    之勞務已達60%完工比率，該勞務價額應為320萬2500元，上
    訴人就被上訴人所請求之金額併此主張抵銷等語。並上訴聲
    明：(一)原判決廢棄。(二)駁回被上訴人在第一審之訴。
三、兩造不爭執之事項：
  (一)兩造於90年5月7日訂定封裝測試廠現場管理系統合約書，由
    上訴人承攬被上訴人公司現場管理系統設計安裝，約定於91
    年3月31日完成驗收，嗣兩造於92年8月12日訂定合約備忘錄
    補充，將驗收時程延至92年10月30日。被上訴人已依約於90
    年6月29日給付第1期款128萬1000元、91年2月27日給付第2
    期款85萬4000元。
  (二)上訴人逾期未完成工作。
  (三)被上訴人於93年1月16日委託簡珮如律師以遠如字第93100號
    函解除系爭契約，上訴人於93年1月19日收受。
  (四)本件逾期違約金為6萬8320元。
四、被上訴人主張：上訴人未能於期限內完成系爭現場管理軟體
    之設計工作，被上訴人曾多次催告上訴人要求其儘速完成軟
    體設計，上訴人仍無法交付系爭軟體，契約所訂之期限屆至
    後，被上訴人除於92年12月29日以律師函催告解除系爭合約
    外，並於93年1月16日以律師函正式解除系爭契約，上訴人
    於同年月19日收受前函，並於93年1月29日以函表示同意解
    除契約，被上訴人得依民法第259條第2款規定請求上訴人返
    還第1期款128萬1000元、第2期款85萬4000元，並得依兩造
    合約第6條第1項約定請求給付違約金6萬8320元，共計220萬
    3320 元，及法定遲延利息等語。上訴人辯稱：其僅未能於
    約定時間內完成，並非就系爭契約完全未為任何履行，且上
    訴人依約將系統需求確認文件交付予被上訴人，被上訴人方
    支付期款，該系統需求之確認屬於上訴人履行契約義務之一
    部分，被上訴人稱上訴人未履行合約，與事實不符，與契約
    第9條之約定尚有未合，況被上訴人於解除契約前，並未事
    先於10 日前以書面通知上訴人，故被上訴人不得解除系爭
    契約。如認被上訴人解除契約有理由，被上訴人應依民法第
    259條第3款規定將受領之勞務依受領勞務提供時之價額返還
    予上訴人，上訴人得行使同時履行抗辯權，並得拒絕先為給
    付。上訴人於92年10月底完工時程屆至前所提供之勞務已達
    60%完工比率，該勞務價額應為320萬2500元，上訴人就被上
    訴人所請求之金額併此主張抵銷等語。經查：
  (一)民法第254條規定：「契約當事人之一方遲延給付者，他方
    當事人得定相當期限催告其履行，如於期限內不履行時，得
    解除其契約。」最高法院31年上字第2840號判例明載：「債
    權人非因債務人遲延給付當然取得契約解除權，必定相當期
    限催告其履行，如於期限內不履行時，始得解除契約，此觀
    民法第254條之規定自明。本件上訴人於26年9月23日與被上
    訴人約定，將其所有坐落某處坐西向東園地一幅出賣於被上
    訴人，限於同年10月23日立契過交，嗣後被上訴人未支付價
    金，固為原判決所認定之事實，惟上訴人僅催告被上訴人履
    行，並未主張其催告定有相當期限，則被上訴人縱於價金之
    支付應負遲延責任，而上訴人所為解除契約之意思表示，究
    不能發生效力。」民法第254條所謂催告，為對於債務人請
    求給付之意思通知，得準用民法關於意思表示之規定（最高
    法院41年台上字第1560號判例參照）。
  (二)兩造契約第9條第1項約定：「甲乙雙方得因對方未能履行本
    合約條款，要求賠償所致之損害或解除合約，如解除合約應
    於十日前以書面通知對方」（原審卷1，14頁）。
  (三)兩造訂立「封裝測試現場管理系統合約書」，由被上訴人委
    託上訴人承製現場管理系統，依該合約書約定，上訴人原應
    於91年3月底完成系爭現場管理系統之設計，惟兩造嗣訂立
    「合約備忘錄補充」以修訂工作完成之時程，改定92年10月
    底為系爭合約完工期限，上訴人沒有按照契約所訂的履行期
    間完成設計等情，為兩造所不爭（本院卷，218頁）。被上
    訴人主張：上訴人未能依限完成設計，已構成系爭契約第9
    條第1項所定「未能履行本合約條款」之約定解約事由等語
    ，上訴人否認之。縱認被上訴人主張上訴人未能依限完工已
    經構成系爭合約第9條第1項所定之解約事由等語屬實，上訴
    人主張系爭契約不是非於一定期間給付不能達契約目的，被
    上訴人並未提出證據說明系爭契約依其性質或當事人之意思
    表示非於一定時期為給付不能達其契約目的之事實（本院卷
    ，25 9頁反面），被上訴人不能依民法第255條規定不為催
    告逕行解約，依民法第254條規定應定相當期限催告上訴人
    履行而於期限內不履行時，始得解除其契約。再者，依兩造
    契約第9條第1項約定，被上訴人解除系爭合約應於10日前以
    書面通知上訴人，始生合法解約之效力。
  (四)被上訴人雖稱：其曾為合法催告，92年12月29日函是書面通
    知，就是催告，93年1月16日函表示解除契約等語。惟上訴
    人否認該92年12月29日函為催告函，辯稱：92年12月29日之
    函文表示依照民法第255條的規定解除契約，解約不合法等
    語（本院卷，217頁反面）。查被上訴人曾於92年12月29 日
    委託陳凱平律師為解除契約之意思表示（原審卷2，13、14
    頁），再於93年1月16日委託簡珮如律師以遠如字第93100號
    函正式解除系爭承攬契約（原審卷1，21、22頁）。上開92
    年12月29日信函並未對於上訴人為請求給付之意思通知，亦
    無任何10日前通知解約之記載，而係主張解除契約，故被上
    訴人主張：92年12月29日函是書面通知，就是催告云云，並
    無可採。被上訴人既未能提出證據足證其已於解除契約前曾
    定相當期限催告上訴人履行契約，並已於解約10日前以書面
    通知上訴人等事實，其於上開2信函中所為解除系爭合約之
    意思表示，均依法不生解除契約之效力。
  (五)被上訴人既未提出證據證明其已依法解除系爭合約，則其依
    據民法第259條第2款規定請求上訴人返還第1期款128萬1000
    元及自90年6月29日起算之法定遲延利息、第2期款85 萬
    4000元及自91年2月27日起按年息百分之5計算之利息，均屬
    不能准許。
  (六)上訴人雖曾於93年1月29日以信函表示同意解除契約（原審
    卷1，24、25頁），惟其稱：被上訴人應付給上訴人未付的
    款項，上訴人才同意解除，並非以法定之事由解約等語。查
    上訴人於該函中係表示「本公司本諸商場慣例同意解約」，
    並未表示其同意系爭契約由被上訴人主張上訴人遲延給付而
    解約，且上訴人於該函中不僅未同意被上訴人之返還報酬及
    給付違約金之請求，尚且要求被上訴人賠償其勞務損失，故
    該函不能認為兩造合意解約，而系爭合約並未經兩造合意解
    除乙節，亦為兩造所不爭（本院卷，218頁），應認兩造並
    未合意解除系爭契約。退步而言，縱認兩造已合意解除契約
    ，最高法院63年台上字第1989號判例明載：「契約之合意解
    除與法定解除權之行使性質不同，效果亦異。前者契約行為
    ，即以第二次契約解除第一次契約，其契約已全部或一部履
    行者，除有特別約定外，並不當然適用民法第259條關於回
    復原狀之規定。」依此判例見解，被上訴人既未主張並證明
    兩造有合意解除契約應適用民法第259條規定之特約，被上
    訴人依據民法第259條第2款規定請求上訴人返還第1期款128
    萬1000元及自90年6月29日起算之法定遲延利息、第2期款85
    萬4000元及自91年2月27日起按年息百分之5計算之利息，亦
    屬不能准許。
  (七)兩造於契約第6條就未能如期完成系統安裝時，定有違約金
    之計算標準，被上訴人並未按照契約所訂的履行期間完成設
    計乙節，為兩造所不爭（本院卷，218頁），兩造就違約金
    之數額，均不爭執為6萬8320元（原審卷2，21頁），則被上
    訴人依據系爭合約第6條第1項約定，請求上訴人給付違約金
    6萬8320元及自催告翌日即93年1月20日（原審卷1，23頁）
    起按法定利率計算之利息，即屬正當，應予准許。
五、從而被上訴人依民法第259條第2款規定，請求上訴人給付
    220萬3320元，及其中128萬1000元自90年6月29日起、85萬
    4000元自91年2月27日起，6萬8320元自93年1月20日起均至
    清償日止按年息百分之5計算之利息，於6萬8320元自93年1
    月20日起算之之法定遲延利息部分，為有理由，應予准許。
    逾此所為請求，為無理由，應予駁回。原審就超過上開應准
    許部分，為上訴人敗訴之判決，並為假執行之宣告，自有未
    洽。上訴意旨就此部分指摘原判決不當，求予廢棄改判，為
    有理由。至於上開應准許部分，原審判命上訴人給付，並為
    假執行之宣告，核無違誤，上訴意旨，就此部分，仍執陳詞
    ，指摘原判決不當，求予廢棄，為無理由，應駁回其上訴。
六、本件事證已臻明確，兩造其餘主張與舉證，無一一論列之必
    要，併此敘明。
七、據上論結，本件上訴為一部有理由，一部無理由，依民事訴
    訟法第450條、第449條第1項、第79條，判決如主文。
中    華    民    國    97    年    4    月    1  日
                    民事第十三庭
                        審判長法  官  高鳳仙
                              法  官  楊絮雲
                              法  官  吳燁山
正本係照原本作成。
上訴人不得上訴。
被上訴人如不服本判決，應於收受送達後20日內向本院提出上訴
書狀，其未表明上訴理由者，應於提出上訴後20日內向本院補提
理由書狀（均須按他造當事人之人數附繕本）上訴時應提出委任
律師或具有律師資格之人之委任狀；委任有律師資格者，另應附
具律師資格證書及釋明委任人與受任人有民事訴訟法第466條之1
第1項但書或第2項（詳附註）所定關係之釋明文書影本。
中    華    民    國    97    年    4     月    3     日
                              書記官  黃慶霽
附註：
民事訴訟法第466條之1（第1項、第2項）：
對於第二審判決上訴，上訴人應委任律師為訴訟代理人。但上訴
人或其他法定代理人具有律師資格者，不在此限。
上訴人之配偶、三親等內之血親、二親等內之姻親，或上訴人為
法人、中央或地方機關時，其所屬專任人員具有律師資格並經法
院認為適當者，亦得為第三審訴訟代理人。


司法院資訊處製作；財團法人民間司法改革基金會備份。
